臺灣高等法院高雄分院民事判決　九十二年度再易字第二五號
　　　再審原告　　　丙○○
　　　訴訟代理人　　張永昌律師
　　　再審被告　　　甲○○
　　　訴訟代理人　　吳敏蕙律師
　　　複　代理人　　乙○○
當事人間請求債務人異議之訴事件，再審原告對於民國九十二年七月二十三日本院九
十一年度上易字第一三九號確定判決，提起再審之訴，本院於九十三年五月二十六日
言詞辯論終結，判決如下：
    主   　 文
再審之訴駁回。
再審訴訟費用由再審原告負擔。
    事實及理由
一、再審原告主張：兩造所簽立之承諾書第三條、第四條即明白約定：前揭第一、二
    項乙方（再審被告）應給付甲方（再審原告）計二百五十萬元正，就士林地院八
　　十六年執字第二九六三號強制執行事件，「倘若順利拍定」（第三條）；「．．
　　．拍定後（第四條）．．．」等之將來客觀上不確定之事實而為決定，自屬合於
　　民法第九十九條第一項規定之附停止條件之法律行為（契約），足見該承諾書是
　　否生效，應視臺灣士林地方法院八十六年度執字第二九六三號強制執行事件能否
　　順利拍定而定，上開強制執行程序最終並未順利拍定，故停止條件確定不成就，
　　該承諾書自始不生效力，惟本院九十一年度上易字第一三九號確定判決（下稱原
　　確定判決）認為承諾書上開所載「臺灣士林地方法院八十六年度執字第二九六三
　　號強制執行事件如順利拍定時」，非屬附有條件，而係期限屆至之約款，自有未
　　洽。且再審原告願對再審被告債權折讓為新台幣（下同）一百三十萬元，顯係以
　　再審被告可以清償再審原告一百三十萬元，前開強制執行得以拍賣能受償為條件
　　。又原確定判決認承諾書為和解書，惟該承諾書除再審原告單方面之讓步外，再
    審被告並未讓步，與和解要件不符，原確定判決適用民法第七百三十六條之法規
    顯有錯誤，且有民事訴訟法第四百六十八條不適用民法第九十九條、民事訴訟法
    第二百二十二條第一、二項法規及民事訴訟法第四百九十六條第六款判決理由矛
    盾和判決不備理由之違背法令。爰依民事訴訟法第四百九十六條第一項第一款之
    規定，提起再審之訴，求為：原確定判決廢棄。再審被告在第二審之上訴駁
    回之判決。
二、再審被告則以：再審原告所主張判決理由矛盾及判決理由不備，並不屬於民事訴
    訟法第四百九十六條第一項第一款所謂適用法規顯有錯誤者。系爭承諾書係一和
    解契約，此業據再審原告於台灣屏東地方法院九十年度執字第五六四六號清償票
    款強制執行事件九十年七月四日執行筆錄陳述在卷：「是有和解契約（問：與債
    務人有無和解或有何承諾？）」且再審原告亦主張系爭承諾書係一附條件之民法
    上和解，復觀諸系爭承諾書第一條乃就兩造間之債權債務關係，同意由再審被告
    返還一百三十萬，此即再審原告之讓步，另系爭承諾書第三條、第四條則係再審
    被告同意再審原告於上開應返還金額外，尚得就再審被告對五豐公司、陳美月不
    當得利債權取得相當比例之分配，此即為再審被告之讓步，再審原告主張系爭承
    諾書並不具備和解屬性，進而謂上開確定判決適用民法第七百三十六條有錯誤，
    洵無足取。本件執行名義成立後，兩造已另簽立承諾書，達成創設性之和解，且
    該承諾書已生效，則兩造間之本票債權債務關係，已因和解契約成立而消滅，再
    審原告自不得再執系爭本票裁定為執行名義，聲請執行法院對再審被告在屏東縣
    恒春基督教醫院服務所得薪資及加班、補助、津貼獎金予以強制執行，原確定判
    決並無適用法規顯有錯誤等語，資為抗辯。並聲明駁回再審之訴。
三、按民事訴訟法第四百九十六條第一項第一款所謂適用法規顯有錯誤者，係指確定
    判決所適用之法規顯然不合於法律規定，或與司法院現尚有效及大法官會議之解
    釋，或最高法院尚有效之判例顯然違反者而言，不包括漏未斟酌證據、取捨證據
    失當、認定事實錯誤、判決理由矛盾及判決理由不備之情形在內。再按解釋意思
    表示，原屬事實審法院之職權，故事實審法院解釋意思表示所為法律上之判斷，
    不發生適用法規顯有錯誤之情形（最高法院六十年台再字第一七０號判例、六十
    三年台上字第八八０號判例、七十一年度台聲字第二二四號裁定、九十年度台再
    字第二七號判決參照）。再審原告主張：兩造所簽立之承諾書，係以台灣士林地
    方法院八十六年度執字第二九六三號強制執行事件能否順利拍定為附停止條件之
    法律行為，原確定判決竟認為非屬附有條件，而係期限屆至之約款，適用民法第
    七百三十六條之法規顯有錯誤，且有民事訴訟法第四百六十八條不適用民法第九
    十九條、民事訴訟法第二百二十二條第一、二項法規及民事訴訟法第四百九十六
    條第六款判決理由矛盾和判決不備理由之違背法令云云。經查：
  (一)再審原告於八十三年間，持其所簽發發票日八十二年七月十日、票面金額一百三
    十萬元、到期日八十二年十一月十日之本票一紙（下稱系爭本票），向台灣臺北
    地方法院聲請本票裁定強制執行，經該院核發系爭本票裁定，再審原告並據以聲
    請對再審被告之財產為強制執行，然因執行結果無財產而受領債權憑證，再審原
    告復於九十年五月十六日，持上開債權憑證，聲請原審執行法院對再審被告在屏
    東縣恒春基督教醫院服務所得薪資及加班、補助、津貼獎金予以強制執行，經原
    審執行法院以九十年度執字第五六四六號執行在案。又兩造曾於九十年三月二十
    三日簽立有承諾書，為兩造所不爭。
  (二)兩造所簽立之承諾書第一條約定：「雙方同意彼此間之前債權債務，由乙方（即
    再審被告）返還甲方（即再審原告）一百三十萬元正，以前所有之債甲方不予請
    求。」，再審原告亦陳稱：「寫承諾書之前，再審被告欠我的債權不只一百三十
    萬元，但我們雙方約定上訴人只要給付我一百三十萬元即可。」等語（本院上易
    字卷第一七三頁），足見兩造簽立上開承諾書時，被上訴人就上訴人先前所欠被
    上訴人之全部債務，包括系爭本票債務一百三十萬元在內，已同意總共由上訴人
    返還被上訴人一百三十萬元，而與上訴人達成實體上之讓步約定。系爭本票債權
    債務已因兩造簽立承諾書達成和解而消滅，再審原告僅得依此承諾書之和解內容
    要求再審被告給付，不得再執系爭本票裁定對再審被告主張權利。
  (三)系爭承諾書第二條約定：「上開乙方（即再審被告）與五豐公司間前揭之確認本
    票債權不存在，不當得利債權請求權、損害賠償請求權及乙方其他事務等墊款，
    由甲方（即再審原告）墊款約一百二十萬元（含台北地院八十九年度北簡字第一
    六八二０號第一審訴訟費用等項款），乙方負給付上開由甲方所代墊款一百二十
    萬元之義務。」；第三條約定：「前揭第一、二項（條）乙方應給付甲方計二百
    五十萬元正，就土林地院八十六年執字第二九六三號強制執行事件，倘若順利拍
    定，．．．。」，細繹前開第二條之約定，係指再審原告應先為再審被告代墊訴
    訟費用一百二十萬元，再審被告始負有返還再審原告該代墊款之義務；而承諾書
    第三條則係就前揭第一條、第二條有關再審被告應給付再審原告共計二百五十萬
    元之債務，以臺灣士林地方法院八十六年度執字第二九六三號強制執行事件如順
    利拍定時，此乃兩造間將上開二百五十萬元債務之履行及如何受償，繫於上開八
    十六年度執字第二九六三號強制執行事件能順利拍定，系爭承諾書亦未有就上
    開第一、二條有關再審被告應給付再審原告之二百五十萬元債務，須以上開執行
    程序順利拍定為前提之記載，是系爭承諾書第三條所載「土林地院八十六年執字
    第二九六三號強制執行事件，倘若順利拍定，．．．」之文字，僅係關於再審被
    告履行債務及定清償順序所為之約定，並非該承諾書生效之停止條件。
  (四)兩造於九十年三月二十三日簽立承諾書前，臺灣士林地方法院八十六年度執字第
    二九六三號強制執行事件既已因執行債權人五豐公司於八十九年八月二十八日撤
    回執行而終結，該強制執行事件即屬過去既定之事實，並無實質之條件存在，則
    兩造於簽立承諾書時，雖因不諳法律規定而有此約定，亦非民法第九十九條所謂
    之條件，足認兩造簽立之承諾書並未附有停止條件。
　(五)本件執行名義成立後，兩造已另簽立承諾書，達成創設性之和解，且該承諾書已
　　生效，則兩造間之本票債權債務關係，已因和解契約成立而消滅，被上訴人自不
　　得再執系爭本票裁定為執行名義，聲請原審執行法院對上訴人在屏東縣恒春基督
　　教醫院服務所得薪資及加班、補助、津貼獎金予以強制執行。
  (六)原確定判決以上開理由，為再審原告敗訴判決，並無適用法規顯有錯誤之情形。
　　再審原告主張原確定判決有民事訴訟法第四百六十九條第六款判決理由矛盾和判
　　決不備理由之違背法令云云，惟查，依上開說明，判決理由矛盾和判決不備理由
　　，並不屬民事訴訟法第四百九十六條第一項第一款所謂適用法規顯有錯誤之再審
　　事由。又再審原告主張兩造所簽立之承諾書係以臺灣士林地方法院八十六年度執
　　字第二九六三號強制執行事件能否順利拍定為停止條件，上開強制執行程序最終
　　並未順利拍定，故停止條件不成就，該承諾書自始不生效力，是以本件並無消滅
　　或妨礙系爭本票債權之實行事由發生，原確定判決不得撤銷原審執行法院九十年
　　度執字第五六四六號所為清償票款強制執行程序云云，均係再審原告徒憑一己之
　　見解對於原確定判決就解釋意思表示所為法律上之判斷而為指摘，再審原告執此
　　主張原確定判決適用法規顯有錯誤，並無可採。
四、綜上所述，本件再審之訴核與民事訴訟法第四百九十六條第一項第一款所定再審
    理由不符。從而，再審原告提起再審之訴，為無理由，應予駁回。
五、據上論結，本件再審之訴為無理由，爰依民事訴訟法第七十八條，判決如主文。
中　　　華　　　民　　　國　　九十三　　年　　　六　　　月　　　九　　　日
                                                民事第五庭
~B1審判長法　官　蔡明宛
~B2　　　法　官　黃科瑜
~B3      法　官　曾錦昌
正本係照原本作成。
本件不得上訴。
中　　　華　　　民　　　國　　九十三　　年　　　六　　　月　　　九　　　日
~B法院書記官　王婉蓉
